行　政　法　院　判　決　　　　　　　　　　　　　　八十七年度判字第九八五號
　　原　　　告　甲　○
　　被　　　告　臺北縣政府
右當事人間因違章建築事件，原告不服內政部中華民國八十六年四月十五日台內訴
字第八六○一八二一號再訴願決定，提起行政訴訟。本院判決如左︰
　　主  文
原告之訴駁回。
　　事  實
緣原告所有坐落臺北縣永和市○○路○段一六四號房屋，經人檢舉係違章建築，被告
所屬工務局現場勘查結果，認二、三樓部分為新違章建築，乃以民國八十四年二月二
十日北工使違字第Ｄ—八五九號函請原告於文到一個月內，檢具房屋合法文件核辦，
逾期未辦，仍以違建論處，並通知拆除。原告逾期未辦而陳情免拆，經以八十四年四
月二十日北工使違字第Ｄ—二一○八號函復仍應執行拆除，原告復陳情免拆，被告工
務局再以八十四年七月十九日北工使違字第Ｄ—四一六八號函否准所請，原告不服，
乃循序提起行政訴訟。茲摘敘兩造訴辯意旨於次：
原告起訴意旨略謂︰查坐落臺北縣永和市○○路○段一六四號房屋一、二樓（門牌整
編前為永和鎮○○段○段八十號），領有被告核發之四五營字第一九八號營造執照，
原起造人孫正修，興建店舖及住宅二層建物乙棟，有門牌設籍證明書、原始設計圖可
稽。該執照內其他資料，多次向被告申請複印，均遭拒絕，最後僅敷衍性影印圖示交
付。被告未通知原告會同勘查，即逕認定前述營造執照非系爭房屋，實嫌率斷，請調
閱該執照案並履勘現場，即明系爭一、二樓為合法建物。系爭建物一、二樓自五十年
一月起課徵房屋稅，三樓加建部分自七十九年七月起課房屋稅，此有臺北縣稅捐稽徵
處中和分處（下稱中和稅捐處）八十三年八月三日八三北縣稅中二字第三二三八三號
函可憑，該一、二樓建物於五十年以前即已存在。原告之夫於七十六年亡故，原告聽
從承辦代書意見，將系爭房屋之二樓申請房屋稅分單計課，以利日後分層贈與三位子
女，是以始有就二樓部分於七十六年辦理設籍情事，惟系爭一、二樓之課稅日期係自
五十年起之事實並無改變，被告認定系爭建物之二樓係於七十六年六月二十五日始補
辦設籍，並自七十二年起補徵房屋稅，未說明不採納前開稅捐機關公文書之理由，顯
有違行政訴訟法第三十三條準用民事訴訟法第三百五十五條第一項規定。有關違章建
築之拆除，均由臺灣省政府以行政命令頒布，系爭房屋二、三樓依該府四十七年二月
七日府建四字第一四二五八號函雖列為新違建，然依臺灣省政府五十九年九月一日府
建四字第七二○五七號總清查存留有礙都市計畫等既有新違章建築處理原則：「（一
）五十七年總清查（四十七年二月十一日至五十七年十二月三十一日）統計有案之合
法房屋基地內新違建，其不妨礙公共交通、公共安全、公共衛生、市容觀瞻者，不列
入五十八年拆除計畫，另行專案處理。」依前開稅捐機關所課房屋稅資料顯示，系爭
建物之二、三樓部分縱非合法建物，亦均符合上開條款規定，不應列入拆除計畫。詎
被告逕認定二樓部分為違章建築，應予拆除，實有違誤，一再訴願決定未予糾正，亦
屬不當，均應撤銷，以保原告合法權益等語。
被告答辯意旨略謂︰原告稱臺北縣永和市○○路○段一六四號房屋領有被告工務局核
發之四五營字第一九八號營造執照，前經被告工務局於八十三年十一月二十五日會同
相關單位現場勘查結果，該營造執照並非上開房屋地，自不得適用臺灣省建築管理規
則第三十八條、第三十九條規定，申領補發使用執照。嗣後被告工務局函復原告通知
限期內依法補辦建造執照手續，均置之不理，故該局仍依八十四年四月二十八日北工
使（違）字第Ｄ—二一○八號函辦理，以違建論處，應予拆除。依中和稅捐處八十五
年五月十三日八五北縣稅中二字第二八八九二號函，房屋稅籍記錄表記載永和市○○
路○段房屋，二樓部分係於七十六年六月二十五日補辦設籍，依法補徵五年，即七十
二年起課房屋稅，三樓加建部分係七十九年七月起課房屋稅，而永和地區都市計畫頒
布實施日期為四十四年二月十九日。依臺灣省政府六十六年三月二十二日府建四字第
八二三三號函：「建築法修正公布前合法房屋之認定，在實施都市計畫地區，應依當
地都市計畫公布日期予以認定，在都市計畫公布前已有之原有房屋，可憑都市計畫公
布前日期之四種文件之一（房屋謄本、建築執照或建物登記證明戶口遷入證明(3)
房屋納稅證明繳納自來水或電費證明）辦理。」原告房房未符合上開條款規定，不
予認定為合法房屋。又依臺灣省政府四十七年二月七日府建四字第一四二五八號令規
定：「違章建築處理辦法第五條（新法第十三條）『新舊違章建築之劃分日期由省或
直轄市政府以命令定之，並應報經內政部備案』，茲為求軍民違章建築新舊日期劃分
統一起見，應以四十七年二月十日為劃分日期。」經查原告之房屋一樓後為新違章建
築（留存未拆之新違建，不列入拆除計畫，另行專案處理），其擅自增建二、三樓建
物，為新違章建築（新發生之新違建），仍屬應拆除之違章建築，依違章建築處理辦
法第六條規定：「依規定應拆除之違章建築，不得准許緩拆或免拆。」本件既有法令
依據，不准許緩拆或免拆，自應予拆除，被告所為處分，並無不合，原告之訴為無理
由，請依法駁回等語。
　　理  由
按「建築物非經直轄市、縣（市）（局）主管建築機關之審查許可並發給執照，不得
擅自建造或使用或拆除。」「本辦法所稱之違章建築，為建築法適用地區內，依法應
申請當地主管建築機關之審查許可並發給執照方能建築，而擅自建築之建築物。」「
直轄市、縣（市）主管建築機關，應於接到違章建築查報人員報告之日起五日內實施
勘查，認定必須拆除者，應即拆除。認定尚未構成拆除要件者，通知違建人於收到通
知後三十日內，依建築法第三十條之規定補行申請執照。違建人之申請執照不合規定
或逾期未補辦申領執照手續者，直轄市、縣（市）主管機關應拆除之。」「依規定應
拆除之違章建築，不得准許緩拆或免拆。」為建築法第二十五條第一項前段、違章建
築處理辦法第二條、第五條、第六條所明定。本件原告所有坐落臺北縣永和市○○路
○段一六四號房屋，經檢舉為違章建築，被告所屬工務局現場勘查結果，認二、三樓
部分為新違章建築，乃以八十四年二月二十日北工使違字第Ｄ—八五九號函請原告於
文到一個月內，檢具房屋合法文件核辦，逾期未辦，仍以違建論處，並通知拆除。原
告逾期未辦而陳情免拆，經以八十四年四月二十日北工使違字第Ｄ—二一○八號函復
仍應執行拆除，原告復陳情免拆，被告工務局再以八十四年七月十九日北工使違字第
Ｄ—四一六八號函否准所請，原告乃循序提起行政訴訟，主張如事實欄所載。經查被
告工務局核發之四五營字第一九八號營造執照，前經該局於八十三年十一月二十五日
會同中和地政事務所、永和市公所、永和戶政事務所人員現場勘查結果，該營造執照
並非系爭房屋基地，有各該人員簽名之違建會勘紀錄表附原處分卷可稽，且該營造執
照所核准興建之房屋為鋼筋混凝土加強磚造，系爭房屋依房屋稅籍資料則為磚石造，
二建物之長度、寬度及面積亦不相同（見原處分卷附該營造執照申請書、建築物概要
、設計圖及本院卷內之系爭房屋房屋稅籍標示、平面圖等影本），該營造執照並非系
爭房屋之執照，洵堪認定，原告請求現場履勘，並無必要。再查中和稅捐處八十三年
八月三日八三北縣稅中二字第三二三八三號函雖載：「．．．依本處稅籍資料記載，
本件房屋自民國五十年一月起，課徵房屋稅。．．．三樓加建部分係七十九年七月起
課房屋稅。」該函關於五十年起課部分之範圍未明確表明，經被告工務局函查結果，
該處以八十五年一月二十三日八五北縣稅中二字第一四五九二號函覆略謂：該屋一樓
係五十年起課房屋稅，二樓係於七十二年起課房屋稅。有關房屋增建部分之確切時間
，如納稅人未主動申報，該處實無法確知其實際增建之年月，該屋二樓課稅起課時間
，係該處於年度內房屋稅籍清查發現，而於當年度內起課房屋稅等語。該處八十五年
五月十三日八五北縣稅中二字第二八八九二號函亦謂：依房屋稅籍記錄表記載，系爭
房屋二樓部分係於七十六年六月二十五日補辦設籍，依法補徵五年（即自七十二年起
補徵至七十六年）房屋稅，且與原一樓部分併同稅籍計課房屋稅。嗣本院函請該處查
證該二樓之起課資料，該處八十七年四月二十九日八七北縣稅中二字第二四○六○號
函復稱：五十年一月起之房屋稅籍資料，因年限已久未保存，依現有稅籍記錄表記載
，該二樓係於七十六年六月二十五日補辦設籍，依法補徵五年，即自七十二年起課徵
房屋稅等語。該函所附現存房屋稅籍資料中之房屋稅計課紀錄表載明「本稅籍二樓部
分為76.6.25 補辦設籍依規定補稅五年」，並列算七十二至七十六年之課稅現值及稅
額，足見五十年間設立之稅籍不包括二樓部分，否則何須於七十六年補辦設籍，並補
徵以前五年之房屋稅，中和稅捐處前開八十三年函顯係漏載稅籍資料內關於二樓部分
之記載。原告亦不否認二樓於七十六年補辦稅籍，惟以係申請房屋稅分單計課，以利
日後分層贈與三位子女云云為辯，然查系爭房屋之一、二樓於二樓設籍後係併同課稅
，此有前述稅籍資料及中和稅捐處八五北縣稅中二字第二八八九二號函可證外，原告
訴願時所提房屋稅籍證明書亦記載系爭房屋一、二樓係同一稅籍，無分單課稅情形，
且二樓部分前如已設籍課稅，則僅須於申請分單後年度分單課稅，無須補徵以往已繳
年度之稅捐。又依臺灣電力公司臺北南區營業處八十三年九月六日費核證字第八二五
、八二六號書函顯示，系爭房屋一樓係五十五年一月裝表供電，二樓於六十七年十二
月裝表供電；倘若原告所稱系爭一、二樓均係五十年間即已存在並設籍課稅屬實，則
何以一、二樓未同時於五十五年安裝電表，有悖常情，已不足採信；再參以原告於五
十九年三月十六日向孫正修購買系爭門牌房屋而訂立之不動產買賣契約書記載當時房
屋建坪約為二十八坪（折算約為九二平方公尺），顯不包括現系爭房屋之二樓（依前
開房屋稅籍證明書，系爭房屋一、二樓面積共二四三平方公尺）。另原告提出之臺北
縣永和市戶政事務所北縣永戶字第○○二號門牌設籍證明書僅記載：「永和市○○
路○段一六四號於六十三年六月十五日由原編秀朗路二段八十號整編，該原址於四十
八年六月一日有戶長孫樹凌遷入設籍。」不足以證明該址房屋當時係二樓以上建物。
末查永和地區都市計畫頒布實施日期為四十四年二月十九日，系爭房屋係都市計畫實
施後之建築為原告不爭之事實，而綜上所述，原告所提各資料尚未能證明系爭房屋二
、三樓係領有營造執照之建築，自屬違章建築，且依上資料，亦不足以認定系爭二、
三樓房屋於五十七年十二月三十一日以前即已興建，自無臺灣省政府五十九年九月一
日府建四字第七二○五七號總清查存留有礙都市計畫等既有新違章建築處理原則（一
）免拆規定之適用。被告認系爭二、三樓係都市計畫發布後，未經許可，擅自興建之
新違章建築，經通知檢具合法文件核辦後，逾期未辦理，應以違建論處，並通知拆除
，不得緩拆或免拆而駁回原告免拆之申請，揆諸首揭規定，尚無違誤，一再訴願決定
，遞予維持，俱無不合，原告起訴論均非可採，其訴無理由，應予駁回。
據上論結，本件原告之訴為無理由，爰依行政訴訟法第二十六條後段，判決如主文。
中    華    民    國     八十七      年      五      月     二十八      日
                    行 政 法 院 第 一 庭
                                審 判 長 評  事      黃  鏡  清
                                         評  事      廖　政　雄
                                         評  事      高  秀  真
                                         評  事      藍  獻  林
                                         評  事      黃  璽  君
右  正  本  證  明  與  原  本  無  異
                                         法院書記官  邱  彰  德
中    華    民    國     八十七      年      五      月     二十八      日
